【裁判字號】    98,再,72
【裁判日期】    990312
【裁判案由】    確認公法上法律關係成立（不成立）
【裁判全文】
高雄高等行政法院裁定
                                        98年度再字第72號
聲  請  人  達立國際有限公司
代  表  人  甲○○
相  對  人  唐榮鐵工廠股份有限公司
代  表  人  乙○○
上列當事人間因確認公法上法律關係成立(不成立)事件，聲請人
對最高行政法院中華民國98年7月9日98年度裁字第1703號裁定，
及本院97年度訴更一字第29號裁定聲請再審，其中關於行政訴訟
法第273條第1項第14款部分，經最高行政法院98年度裁字第2928
號裁定移送本院審理，本院裁定如下：
    主  文
再審之聲請駁回。
再審聲請費用由聲請人負擔。
    理  由
一、按聲請再審顯無再審理由者，得不經言詞辯論，以裁定駁回
    之，為行政訴訟法第283條準用同法第278條第2項所明定。
    又「有下列各款情形之一者，得以再審之訴對於確定終局判
    決聲明不服。但當事人已依上訴主張其事由或知其事由而不
    為主張者，不在此限：‧‧‧十四、原判決就足以影響於判
    決之重要證物漏未斟酌者。」行政訴訟法第273條第1項第14
    款定有明文。惟所謂「原判決就足以影響於判決之重要證物
    漏未斟酌」，係指足以影響判決基礎之重要「證物」，在前
    訴訟程序「業已提出」，然未經確定判決加以斟酌，或者忽
    視當事人聲明之證據而不予調查，均不失為漏未斟酌，且以
    該證物「足以動搖原確定判決基礎者」為限。若於判決理由
    項下說明無調查之必要，或縱經斟酌亦不足影響判決基礎之
    意見，即與漏未斟酌有間，不得據為再審之理由（吳明軒著
    中國民事訴訟法民國89年9月修訂5版下冊）。又若當事人雖
    已主張其再審之訴具備行政訴訟法第273條第1項第13款及第
    14款規定之要件，而經法院審查結果其實無此事由者，則其
    再審之訴即為顯無理由。而上開規定於聲請再審亦準用之，
    行政訴訟法第283條亦有明文。
二、本件聲請人於90年11月30日公開標得相對人之台中市新陸光
    7村新建工程之土方及擋土支撐工程，工程款合計新台幣(下
    同)42,399,390元，嗣因相對人變更追加原契約所約定之水
    平支撐規範及中間柱之型鋼，兩造因而約定有關水平支撐變
    更規範所影響之價格，將依市場行情及工料分項方式以合理
    比例辦理變更，聲請人乃同意於91年4月11日開始進場進行
    支撐工作施作，並於92年1月25日完成支撐工程，兩造復於
    93年7月27日就支撐規範變更以「臺中市陸光7村新建工程之
    土方及擋土支撐變更設計」案（案號：00-000-000(1)）之招
    標、決標程序完成議價，惟聲請人嗣後對該招標、決標程序
    有異議，向本院提起確認訴訟，先位聲明確認兩造案號00-0
    00-000(1)之決標法律關係不成立，及合併請求損害賠償；備
    位聲明確認兩造案號00-000-000(1)之決標法律關係成立，被
    告應依決標法律關係訂定承攬契約，經本院96年度訴字第73
    8號裁定將本件移送台灣高雄地方法院（下稱高雄地院）審
    理。聲請人不服，抗告至最高行政法院，經最高行政法院以
    97年度裁字第4960號裁定廢棄96年度訴字第738號裁定，並
    將本件發回本院更為裁判。本院復以97年度訴更一字第29號
    （下稱原裁定）裁定將聲請人之先位聲明合併請求損害賠償
    等移送高雄地院審理，備位聲明部分則以違反行政訴訟法第
    6條第3項確認之訴補充性之規定予以裁定駁回。聲請人仍不
    服，抗告至最高行政法院，經最高行政法院98年度裁字第17
    03號裁定（下稱原確定裁定）駁回抗告而告確定。聲請人因
    認前開本院及最高行政法院確定裁定有行政訴訟法第273條
    第1項第1款及第14款之法定再審事由，遂向最高行政法院聲
    請再審，其中依上開條文第1項第1款聲請再審部分，業經該
    院裁定再審之聲請駁回（98年度裁字第2927號）；另依同條
    第1項第14款聲請再審部分，則移送本院審理。
三、聲請人聲請意旨：
（一）本件係以數個別權利義務存否作為訴訟標的，且本件訴之
      聲明、訴訟標的及決標行政處分均非同一，但原裁定及原
      確定裁定僅因本件訴之聲明中有「決標」2字，就判斷本
      件係爭執「決標行政處分」，而適用行政訴訟法第6條第3
      項之規定，逕予裁定駁回，其裁判顯係未得全貌而斷章取
      義。另依聲請人97年6月22日辯論意旨整理狀第2條所載「
      1.再審被告未取得辦理限制性招標之核准文件（爭執未核
      准生效）。2.未發生任何緊急事故符合採購法第22條第1
      項第3款規定（爭執未取得限制性招標之權限）。3.再審
      被告完工18個月才虛偽辦理招標（爭執未取得辦理政府採
      購之身分資格）等作為訴訟理由，求為確認決標之公法上
      法律關係不成立。」可知，本件訴訟上請求，均不包容或
      不存在任何行政處分。
（二）由上述可知，本件訴訟標的是「身分權及事務權」，均無
      涉決標行政處分之行為範疇或爭議，當然不得提起撤銷訴
      訟及不適用行政訴訟法第6條第3項規定，原裁定及確定裁
      定未了解訴訟標的內容就逕予評價及裁定，即漏未斟酌訴
      訟標的內容及適用行政訴訟法第6條第3項顯有錯誤，故得
      依行政訴訟法第273條第1項第1款及第14款提起再審。
（三）本件主張相對人未取得辦理限制性招標之權限及資格，均
      非聲請人當時得知悉之事項，故無法及時提出異議及申訴
      ，且爭執相對人未取得辦理限制性招標之權限及資格，亦
      完全無涉政府採購法第75條「招標文件、採購過程及結果
      」提起異議及申訴範圍，自無法依政府採購法第74條及第
      83條提起異議、申訴及撤銷訴訟之可能。原裁定及原確定
      裁定漏未斟酌本件訴訟標的內容及訴訟爭執對象，進而錯
      認本件得提起異議及申訴，適用政府採購法第74條及第83
      條顯然錯誤，符合行政訴訟法第273條第1項第1款及第14
      款之再審事由。
（四）最高行政法院97年度裁字第3642號裁定、98年度裁字第23
      2號裁定及高雄高等行政法院95年度訴字第985號裁定、97
      年度訴字第675號裁定等4裁定一致採認「案號：00-000-0
      00(1)之招標及決標之爭議，屬私法上之爭議，行政法院無
      審判權」。另高雄地院98年度雄簡字第142號判決及97年
      度補字第1161號裁定亦採相同見解，又法院有無審判權不
      待訴訟當事人主張，乃法院應職權調查及探知之事項，是
      依刑法第128條、行政訴訟法笫281條準用同法第12條之2
      第2項及第107條第1項第1款規定，本院不得明知而故意越
      權受理訴訟。如本院仍認為有審判權，即屬審判權見解與
      普通法院之歧異，應依行政訴訟法笫178條之規定，裁定
      停止訴訟，聲請司法院大法官解釋。法院如越權受理訴訟
      ，則符合行政訴訟法第273條第1項第3款「判決法院組織
      不合法者。」之再審事由。
（五）相對人主張聲請人分向行政法院及普通法院起訴，再引用
      普通法院確定判決直謂行政法院無審判權，實屬巧辯。因
      聲請人歷經3年及34位法官確定裁定無審判權後，不得不
      死心，遂由本院97年度第675號裁定移至高雄地院，並經
      高雄地院98年度雄簡字第142號下一確定判決，實乃歷盡
      艱辛才被迫轉向普通法院起訴，毫無取巧成分，既有審判
      權衡突之發生即裁判法院組織不合法者，當核屬再審規定
      之救濟對象等情，並聲明原裁定及原確定裁定廢棄，發回
      本院更為裁判。
四、相對人則以：
（一）本件再審之訴訟標的，應為請求撤銷本院97年度訴更一字
      第29號之確定裁定。依行政訴訟法第283條準用第277條第
      1項第3款規定，再審之訴，應以訴狀表明「應於如何程度
      廢棄原判決及就本案如何判決之聲明」，然聲請人於其98
      年7月21日向最高行政法院提起之「再審之訴狀」及99年1
      月6日向本院提起之「再審之訴狀」，其訴之聲明均未依
      法表明「就本案應如何判決之聲明」。是相對人實難以針
      對其訴求為答辯，故僅就其狀敘理由先為答辯。
（二）系爭採購決標所生之爭議，屬公法上爭議無誤，業經上揭
      確定裁定所確認。依政府採購法第74條及第83條規定，廠
      商與機關間關於招標、審標、決標之爭議，得提出異議及
      申訴，且申訴審議判斷，視同訴願決定。故依行政訴訟法
      第4條第1項規定，若廠商對行政機關之決標處分不服，自
      應循序提出異議、申訴及撤銷訴訟。是本件原告對上開採
      購決標處分所生之爭議，逕提起確認訴訟。揆諸前揭行政
      訴訟法第6條第3項規定，顯非適法。本院97年度訴更一字
      第29號裁定，將原告之訴駁回，並無違誤。
（三）原確定裁定並無「就足以影響於判決之重要證物漏未斟酌
      」之情形。因行政訴訟法第273條第1項第14款規定「原判
      決就足以影響於判決之重要證物漏未斟酌者」，所稱「證
      物」應指證書或具有相同效用之物件或勘驗物品等具實體
      之物者而言。本件聲請人僅執「訴訟標的內容」及「訴訟
      爭執對象」2項，稱有漏未斟酌。顯見聲請人自己才是錯
      認，將「訴訟標的內容」及「訴訟爭執對象」2項誤認係
      證物，與行政訴訟法第273條第1項第14款規定不符，不得
      據為再審之理由。退步言，縱認係證物，聲請人於訴狀中
      既稱原審法院有「進而錯認」云云，顯然再審原告亦自認
      原審法院確有審理其所稱之「證物」，並無漏未斟酌，只
      不過係「法律上見解歧異」而已，自不符法條所定「漏未
      斟酌」之情形，亦不得據為再審之理由。
（四）系爭採購，相對人係依法辦理招標，何來無資格。相對人
      辦理系爭採購招標、決標，係本於相對人自身採購之需要
      ，並依據政府採購法令規定辦理，本無需經中央採購主管
      機關或上級機關核准，何來未取得辦理之權限及資格？原
      確定裁定亦未認定相對人於系爭採購招標、決標有違背法
      令，或認定相對人無辦理之權限及資格。顯然聲請人對政
      府採購法令有所誤解。況，聲請人對系爭採購招標、決標
      結果本無爭議，並進一步與相對人簽約。如今僅因工程結
      算不如其意，即推翻原招標、決標結果，有失誠信。甚者
      ，其係在提起民事訴訟遭一審法院判決敗訴後（註：該件
      民事訴訟現已繫屬至台灣高等法院高雄分院二審審理中。
      ），突提起行政訴訟，不無可議。
（五）關於聲請人99年1月6日於訴狀中引高雄地院民事裁判乙節
      之答辨：
  １、98年度雄簡字第142號判決：
      本件原係聲請人於97年8月7日向本院提起之行政訴訟（案
      號：97年度訴字第675號），經本院核認屬「私法爭議」
      ，於97年10月27日裁定「移送高雄地院」。聲請人當初並
      未對上開裁定提起抗告，因而確定。高雄地方法院受理後
      ，依法應受其羇束，不得再移送回行政法院。果若如聲請
      人所稱，行政法院無受理本件行政訴訟之權限，那始作俑
      者之聲請人，為何要向行政法院起訴？其以二分法，引民
      事庭之判決，斷章取義直謂行政法院無受理權限，實屬巧
      辯。殊不知高雄地院民事庭受理移送案件後，其判決其敗
      訴之理由，除認定聲請人提起本件確認訴訟並無「確認利
      益」之存在，依民事訴訟法第247條第1項規定，欠缺權利
      保護要件，不得提起外。又認系爭「議價法律關係是否成
      立」，兩造曾於高雄地院93年度建字第32號訴訟中列為重
      要爭點而為辯論，故如允許原告另訴主張，則有違民事訴
      訟法第447條第1項「不得提出新攻擊或防禦方法」之規定
      ，爰判決予以駁回原告之訴。是其判決純係針對民事關係
      而為，並就其提起民事訴訟是否合法？於理由欄中，論述
      綦詳。不得即因而遽認行政法院不得審理同一事實中屬於
      公法部分之範疇。
  ２、97年度補字第1161號裁定：
      本件裁定係民事法院命原告補繳裁判費而為之裁定，聲請
      人引該件裁定理由欄所記載之理由，本就無任何拘束力。
      況民事法院係依聲請人主張之原因事實，審認屬私法上之
      爭議，自有審判權。行政法院本不受其影響，如認其屬公
      法上之爭議事項，焉無不受理之理等語，並聲明求為駁回
      聲請人之再審聲請。
五、經查，聲請人雖表明本件有行政訴訟法第273條第1項第14款
    之再審事由，並提出高雄地院98年度雄簡字第142號判決及9
    7年度補字第1161號裁定等影本，主張其係發見未經斟酌之
    證物，得聲請再審云云。惟查：
（一）聲請人主張「本件訴訟標的是『身分權及事務權』，均無
      涉決標行政處分之行為範疇或爭議，當然不得提起撤銷訴
      訟及不適用行政訴訟法第6條第3項規定，原裁定及確定裁
      定未了解訴訟標的內容就逕予評價及裁定，即漏未斟酌訴
      訟標的內容及適用行政訴訟法第6條第3項顯有錯誤，故得
      依行政訴訟法第273條第1項第14款提起再審。」「本件相
      對人未取得辦理限制性招標之權限及資格，均非聲請人當
      時得知悉之事項，故無法及時提出異議及申訴，且爭執相
      對人未取得辦理限制性招標之權限及資格，亦完全無涉政
      府採購法第75條『招標文件、採購過程及結果』提起異議
      及申訴範圍，自無法依政府採購法第74條及第83條提起異
      議、申訴及撤銷訴訟之可能。原裁定及原確定裁定漏未斟
      酌本件訴訟標的內容及訴訟爭執對象，進而錯認本件得提
      起異議及申訴，適用政府採購法第74條及第83條顯然錯誤
      ，符合行政訴訟法第273條第1項第1款及第14款之再審事
      由。」云云。惟行政訴訟法第273條第1項第14所謂「原判
      決就足以影響於判決之重要證物漏未斟酌」，係指足以影
      響判決基礎之重要「證物」漏未斟酌，已如上述，亦即須
      是具體的「證物」或勘驗物品等具實體性質之物者始足當
      之，而原告此部分之主張僅係訴訟標的、限制性招標之權
      限及資格等「抽象」事項，並非實體之物，是並不符合行
      政訴訟法第273條第1項第14款之再審規定。
（二）聲請人提出高雄地院98年度雄簡字第142號判決及97年度
      補字第1161號裁定等影本，主張其係發見未經斟酌之證物
      ，屬行政訴訟法第273條第1項第14款之再審事由，惟該款
      所謂「原判決就足以影響於判決之重要證物漏未斟酌」，
      係指足以影響判決基礎之重要「證物」，在前訴訟程序「
      業已提出」，已如上述，綜觀所有卷宗資料，該2判決係
      於聲請人聲請本件再審時始提出，即該2判決於前訴訟程
      序均未提出，故亦不符合行政訴訟法第273條第1項第14款
      之再審規定。
（三）聲請人又主張依本院95年度訴字第985號裁定、97年度訴
      字第675號裁定及最高行政法院97年度裁字第3642號裁定
      、98年度裁字第232號裁定，均採認「本訴系爭招標及決
      標，行政法院無審判權。」，然原裁定及原確定裁定並未
      依行政訴訟法第178條規定，停止審判，聲請大法官解釋
      ，故據此可認為本件有行政訴訟法第273條第1項第14款之
      再審事由，惟該款所謂「原判決就足以影響於判決之重要
      證物漏未斟酌」，須該證物斟酌足以動搖原確定判決，已
      如上述，然原告所提及之上揭裁定，和原裁定及原確定裁
      定之認定僅是「法律見解上之歧異」，並非據此即可認定
      原裁定及原確定裁定違法，亦即據此並不足以動搖原判決
      ，不符合行政訴訟法第273條第1項第14款之再審事由。
（四）聲請人於聲請再審後，又提出書狀（補充再審理由）另主
      張本件法院未依行政訴訟法第178條規定，停止審判，聲
      請大法官解釋，而越權受理訴訟，亦有行政訴訟法第273
      條第1項第3款之再審事由云云，然綜前所述可知，本件並
      無存在聲請人所述法院有越權受理訴訟之情形，且聲請人
      此項主張本質上屬訴之追加，依行政訴訟法第115條準用
      民事訴訟法第257條規定可知，行政訴訟為訴之追加，限
      於非專屬於他法院管轄之情形始可追加，然聲請人所主張
      之行政訴訟法第273條第1項第3款之再審事由，依行政訴
      訟法第283條準用同法第275條第3項規定，係專屬最高行
      政法院管轄，亦即聲請人所追加之訴係專屬他法院管轄，
      是其追加亦不合法，故據此亦不足為聲請人有利之認定。
（五）聲請人上開補充再審理由狀雖亦提及「補充行政訴訟法第
      273條第1項．．．第11款．．．之再審理由」，然並未指
      出本件有何行政訴訟法第273條第1項第11款所規定「為判
      決基礎之民事或刑事判決及其他裁判或行政處分，依其後
      之確定裁判或行政處分已變更」之情形，是此部分亦無再
      審理由。
六、綜上所述，本件依聲請人主張聲請再審之事實，顯無理由，
    爰不經言詞辯論，逕以裁定駁回之。又本件再審之聲請既因
    不具備行政訴訟法第273條第1項第14款等再審事由，應予駁
    回，則聲請人其餘實體上主張，即無審究必要。又本件事證
    已臻明確，兩造其餘攻擊防禦方法，均核與本件判決結果不
    生影響，爰不一一論述，附此敘明。
七、依行政訴訟法第283條、第278條第2項、第104條、民事訴訟
    法第95條、第78條，裁定如主文。
中    華    民    國    99    年    3    月    12     日
                  第二庭審判長法官  江  幸  垠
                              法官  簡  慧  娟
                              法官  吳  永  宋
以上正本係照原本作成。
如不服本裁定，應於裁定送達後10日內以書狀敘明理由，經本院
向最高行政法院提出抗告（須按對造人數附具繕本）。
中    華    民    國    99    年     3    月   11     日
                            書記官  陳  嬿  如


司法院資訊處製作；財團法人民間司法改革基金會備份。
